【裁判字號】    89,上更(一),357
【裁判日期】    891025
【裁判案由】    誣告
【裁判全文】
臺灣高等法院刑事判決                  八十九年度上更(一)字第三五七號
    上  訴  人  台灣桃園地方法院檢察署檢察官
    上  訴  人
    即  被  告  乙○○
                丙○○
    選任辯護人  戴文進
                鍾淼雄
右上訴人因被告誣告案件，不服台灣桃園地方法院八十五年度訴字第一０八號，中華
民國八十五年十一月二十日第一審判決（起訴案號：台灣桃園地方法院檢察署八十四
年度偵字第一一一四四號）提起上訴，經判決後，由最高法院第一次發回更審，本院
判決如左：
    主  文
上訴駁回。
    事  實
一、乙○○、丙○○均曾於民國（下同）八十四年間因詐欺案件，經本院判處有期徒
    刑八月，緩刑三年確定。
二、乙○○、丙○○係兄弟關係，於七十三年九月二十三日兄弟分產之際，因均積欠
    甲○○（乙○○、丙○○之妹婿）借款，擬以分得之土地抵償，乃邀約代書丁○○及甲○○、游呂說（乙○○之妻）、游陳碧（丙○○之妻）、賴添登在桃園縣
    桃園市○○路四二四號乙○○住處簽訂分析家產協議書及切結書，嗣乙○○、丙○○同意就家產為分析及將分得土地六百坪移轉登記予甲○○以抵償債務並簽下
    切結書，詎甲○○其後持該切結書，央求乙○○兄弟履行，乙○○、丙○○意欲
    毀約，竟共同意圖使甲○○受刑事處分，明知前揭切結書為渠等所簽署，並非甲○○偽造，竟於八十年十二月卅日具狀向台灣桃園地方法院檢察署誣告甲○○偽
    造文書，略謂渠等當時僅談及析分家產事宜，並未言及將土地抵償甲○○，上開
    切結書係甲○○利用渠等兄弟不識字，在共有財產處分協議書中夾帶已寫好內容
    之切結書，矇混渠等簽名云云，案經檢察官提起公訴後，由原審法院及本院判處
    無罪確定。
二、案經甲○○訴由台灣桃園地方法院檢察署檢察官偵查起訴。
    理  由
一、訊據被告乙○○、游清景矢口否認右揭犯行，辯稱：系爭切結書係告訴人甲○○
    利用被告等談分家產人多吵雜之機會，未徵得被告等同意，由被告等在不知情之
    情形下簽章。又告訴人甲○○或係將代書寫完妥之切結書摺疊後，未經被告等閱
    覽，矇混被告等簽章得逞，或係矇混被告在空白文件簽章，再於事後補填不實之
    切結書內容，易言之，被告等係在不知切結書所載內容為何之情形下簽章。再本
    件切結書或係甲○○先囑代書丁○○寫妥摺疊後，再矇混被告等簽章，故在此情
    況下，刑事警察局鑑定結果所指「硃蓋墨」，乃屬當然，不應作為判斷依據，尤
    以系爭切結書上蓋有５６９８２３等字樣之戳記，該戳記是如何蓋上，告訴人不
    曾說明，且由該印戳可知「硃蓋墨」之「硃」是否有可能與印戳之「硃」同質，
    而非來自切結書左方之印色，如此切結書右方印色即非染自切結書左方而來。是
    以切結書上左右側之印色是否均為同質，既尚未證明，自不足採為斷罪資料。況
    本件應審究者為系爭切結書之內容，被告等是否可能同意，以及是否在瞭解切結
    書內容之情形下，仍簽章於其上，若否，足以證明被告等係在不知有切結書之情
    形下，始提出告訴，自無故意構陷及誣告告訴人之故意，當無由成立誣告罪。詳
    言之，系爭切結書之內容極不合常理，被告等不可能同意簽立系爭切結書，因系
    爭切結書內容所載要旨為被告乙○○、丙○○積欠甲○○債款，願割出蘆竹鄉○○○○段廟口小段四二三等地號六百坪土地予甲○○或於出售六百坪土地時將出
    售所得價金全部乙次付清予甲○○取得云等，然依前開土地地價謄本所載，當時
    地價每平方公尺公告現值為二千五百元、三千元及四千五百元不等，七十三年每
    坪市價最少五萬元，六百坪市價最少三千萬元，乃甲○○始終無法提出被告等積
    欠其三千萬元以上款項之證明，且該欠款項究為多少，分幾次借取，其後如何協
    商簽立切結書以六百坪土地抵債，又如何會算確認，確認後何以未寫明於切結書
    首款，作為確認雙方債權數額之憑，又利息應否支付，雙方如何討論還款方式，
    返還期限為何，何人提議以六百坪土地抵償，六百坪土地之價值何人評估，如何
    評估，六百坪土地之估價又何所憑，以上情節亦無法交待明確。矧切結書所載六
    百坪土地移轉之最後期限為何，代書費及移轉所需之規費由何人負擔，又如被告
    將六百坪土地出賣，應以何價出售，以及被告乙○○、丙○○間對切結書所載六
    百坪土地究各應分擔之比例各節，亦未載明，可謂荒謬至極，唯一能解釋者，即
    根本沒有協議切結書內容這一回事。前開切結書乃係甲○○趁被告等協議分家當
    時即夜間，環境吵雜，燈火昏暗之際，遭告訴人甲○○囑咐代書使被告等在不明
    究理，並誤認係分家協議書始行簽立，否則被告等於同一天所簽署之分家協議書
    ，關於過戶登記所需之一切費用，如增值稅、契稅、印花稅、代書費及鑑證費等
    均詳細約定由何人負擔，而系爭切結書卻全部未加約定等情至明。再者，甲○○
    於當時仍積欠被告債款，不可能同意切結書所載內容，甲○○於本件相關之偽造
    文書案件中自認於七十年十二月十日向被告丙○○之妻游陳碧借款三十萬元，並
    於八十年十一月二十日開立五十萬元支票，返還游陳碧本金及利息，游陳碧與被
    告丙○○同財共居，夫妻一體，果真有切結書內容欠款一事，甲○○豈有不要求
    被告丙○○履行切結書所載義務，反逕行開立五十萬元支票交與被告丙○○之妻
    游陳碧具領之理。再甲○○於偽造文書案件偵查中庭呈帳簿中第一七九頁載明甲○○於七十一年十一月二十九日積欠丙○○本金十八萬元，其間並陸續清償利息
    本金及借款，至七十三年九月二十五日止即系爭切結書偽造後三日仍積欠丙○○
    二十七萬元，另偽造文書案件偵查中卷附帳簿第一百九十頁記載六十八年七月二
    十日積欠丙○○八萬五千元，均足證明甲○○欠負被告丙○○債款，被告豈有同
  意切結割地之理。又若本件切結書為真實，告訴人何以遲至切結書簽章後七年始
    據切結書訴請辦理所有權移轉登記之訴，更見事虛。被告等係因告訴人訴請辦理
    所有權移轉登記訴訟後時，經委任律師閱卷後提示卷內切結書，始知有切結書之
    事。再甲○○曾向被告乙○○借用新竹國際商業銀行桃園分行被告乙○○名義甲
    存帳號０１４５６２號之甲存支票，並自七十年間起至八十年間止，由甲○○親
    筆簽發開立使用，甲○○使用被告前開支票及帳戶期間，均將存款存入銀行，俾
    使其開立簽發之票據兌現，而前開帳號票據交易往來向來正常，無退票情形，自
    可證明七十年至八十年間，被告乙○○並無欠甲○○債款，否則甲○○開立使用
    前述支票豈會將票款存入銀行俾票據獲得兌現，而不要求被告將票款存入銀行之
    理，更見被告於七十三年至八十年間並未積欠甲○○款項，殊不可能同意切結書
    所載內容。是以系爭切結書內容並非事實，被告等對切結書所載內容不曾同意，
    係在不知有切結書存在之情形下對告訴人提出偽造文書之告訴，非故意構陷甲○○云云。
二、結查：(一)右揭切結書，於原審法院審理前揭甲○○偽造文書案件中，經送請刑事
    警察局鑑定結果，認定：「切結書上第六行文字（容取）之印色部分，研判係左
    半頁上見證人「賴添登」之指印，經摺疊後轉印而成，故應屬硃蓋墨。」，並謂
    所附鑑證「一、下層係切結書第六行（容取）印色部分。二、上層係切結書見證
    人「賴添登」指印，經摺疊比對，二者大小、相關位置吻合」等語（見一審八十
    二年度訴字第四八二號影印卷第一四九、一五０頁），有該局鑑定通知書附原審
    法院八十二年度訴字第四八二號刑事卷可稽，並經鑑定證人李中元於本院調查時
    證述：「當時只是鑑定硃蓋墨或者墨蓋硃，切結書上甲○○取得上面的印文應該
    是折疊之後轉印而成，是硃蓋墨，翻印過來有三個印，我們有用透明片去比對，
    二者的大小、相關位置均吻合。透明片是從原件直接影印，所以上面的字樣是反
    的」、「我當初有用電子顯微鏡觀察，從它的重疊處放大可以觀察是硃蓋墨或墨
    蓋硃，當時鑑定結果是硃蓋墨，但我沒有照相」等語明確，足見該切結書係左半
    頁正面摺疊至右半頁正面，致見證人「賴添登」之指印轉印在『容取』部分。易
    言之，卷附之上開切結書係左半頁正面摺疊至右半頁，左半頁切結人及見證人等
    使用之紅色印泥因而沾染在左半頁文字第六行「甲○○取得」之「容取」二字上
    ，顯屬硃蓋墨，即黑色字體在下，紅色印泥染跡在上。亦即該切結書係先有文字
    後始沾到印泥，是以被告在切結書上捺印時，已撰寫文字無疑。(二)前開切結書原
    本經本院當庭將左右頁摺疊結果（有角度之折疊），見證人「賴添登」之指印與
    （容取）印色部分，其大小及位置均相吻合，有筆錄為憑。最高法院發回意旨略
    謂：見證人「賴添登」之指印與（容取）印色部分，其大小及位置並不相吻合云
    云，係將卷附之上開切結書「影本」加以左右對齊摺疊結果，致生誤差，附此敘
    明。(三)證人即代書丁○○在本院前審調查中亦證稱該切結書係伊寫好後均有朗讀
    ，令被告及渠等配偶了解後始經渠等簽章等語（見本院前審八十七年一月十九日
    訊問筆錄），證人即前開切結書之見證人賴添登在原審偽造文書審理時亦結證：
    「我最後簽」、「當時是整張攤開讓我簽名代書有唸內容，現在忘記」等語（見
    原審八十二年度訴字第四八二號第一卷第七十三頁），足證上開切結書係經由代
    書丁○○撰寫後始交被告簽章。被告辯稱係甲○○矇混夾雜協議書讓其簽名云云
    ，無非空言，不足採信。(四)被告兄弟於前開時地除簽署前揭切結書外，另簽署家
    產分析協議書，並邀同代書、雙方配偶及見證人賴添登到場為見證人，可見雙方
    均極慎重行事，尤以該切結書上尚有被告等之配偶游呂說、游陳碧簽名，反係家
    產分析協議書未經被告等之配偶游呂說、游陳碧簽名，衡情甲○○或代書丁○○
    如係以家產分析協議書混充切結書，當知極力掩飾，殊無再交由被告等之配偶簽
    署而自曝其短之理。(五)前開家產分析協議書及切結書，無論內容、格式，差距均
    甚大，尤以家產分析協議書係二張，且於末頁第四行始開始簽署被告乙○○之姓
    名並蓋章，切結書則為一張，且係自末頁第一行即開始簽署被告乙○○之姓名並
    蓋章，被告等當無誤以為係家產分析協議書而予簽署之理。(六)況甲○○於前開偽
    造文書案件（台灣桃園地方法院八十二年度訴字第四八二號）亦已提出支票五十
    七張，供稱該支票係被告等向其調借使用等語，雖為被告等所否認，堅稱該支票
    係甲○○向被告乙○○之妻調現，並由被告乙○○之妻在支票上背書，嗣未自行
    兌現，均轉交他人等語，然被告乙○○之妻如係借錢予甲○○並取得支票，該支
    票金額及日期應係特定，故如將五十七張之支票全數轉出，恐非易事，乃其竟均
    能轉交他人，未自行兌現，豈非有悖常情，足認被告乙○○所辯為不足採。(七)甲○○對於被告等積欠其之款項究為多少，分幾次借取，其後如何協商簽立切結書
    以六百坪土地抵債，又如何會算確認，確認後何以未寫明於切結書首款，作為確
    認雙方債權數額之憑，又利息應否支付，雙方如何討論還款方式，返還期限為何
    ，何人提議以六百坪土地抵償，六百坪土地之價值何人評估，如何評估，六百坪
    土地之估價又何所憑等情節固無法交待明確，且關於家產分析協議書內容，被告
    等繼承其父之財產，包括土地及建物均載明各分得二分之一，各種稅負及移轉不
    動產登記費用等亦載明由被告等二人平均分擔，另對於在外所負之債務為何及如
    何清償？或以土地六百坪抵償，固隻字未提。惟查：甲○○係被告游阿支、丙○○之妹婿，彼此間關係密切，且前開土地於七十三年九月間之價格不如現今高漲
    ，是以彼等間未作精確之會算而逕以簡單之切結書定其權利義務關係，亦非無可
    能，自難以上開事由遽而推定切結書係屬偽造。(八)被告等前告訴甲○○偽造系爭
    切結書部分，業經判處甲○○無罪確定在案，有本院調取之台灣桃園地方法院檢
    察署八十三年度執他字第二三一二號執行卷宗為憑，另甲○○訴請被告等依前開
    切結書之內容辦理土地移轉登記，亦獲勝訴判決確定，有台灣桃園地方法院八十
    四年度八七七號、本院八十五年度上字第一五七一號民事判決及最高法院八十六
    年度台上字第三一五四號裁定在卷為憑，亦足作為不利於被告等之佐參。(九)綜上
    所述，被告等與甲○○簽訂立切結書時，確已與甲○○達成協議，並由代書朗讀
    了解後，始予簽押無訛，所辯係甲○○矇混夾雜協議書讓其簽名云云，無非空言
    ，不足採信。是以被告等明知上情，仍具狀向台灣桃園地方法院檢察署檢察官告
    訴甲○○偽造文書，即有使甲○○受刑事處分之誣告故意。本件事證明確，被告
    等犯行堪以認定。
三、核被告等所為，均係犯刑法第一百六十九條第一項之誣告罪。渠等間互有犯意聯
    絡及行為分擔，為共同正犯。原審適用刑法第二十八條、第一百六十九條第一項
    規定，於審酌被告等犯罪動機、手段、目的、生活狀況、智識程度、犯罪所生危
    害，犯後態度及其他一切情狀，各量處有期徒刑五月。核其認事用法並無違誤，
    量刑亦稱允當。公訴人上訴指摘原判決量刑過輕，被告上訴乃執陳詞，否認犯罪
    ，均為無理由，胥予駁回。
據上論斷，應依刑事訴訟法第三百六十八條，判決如主文。
本案經檢察官曾忠己到庭執行職務。
中    華    民    國    八十九    年      十        月      二十五      日
                          臺灣高等法院刑事第六庭
                              審判長法  官  陳  春  秋
                                    法  官  黃  賽  月
                                    法  官  高  明  哲
右正本證明與原本無異。
如不服本判決應於收受送達後十日內向本院提出上訴書狀，其未敘述上訴之理由者並
得於提起上訴後十日內向本院補提理由書（均須按他造當事人之人數附繕本）。
                                    書記官  李  垂  福
中    華    民    國    八十九    年      十一      月        七        日
附錄：本案論罪科刑法條全文
刑法第一百六十九條第一項：
意圖他人受刑事或懲戒處分，向該管公務員誣告者，處七年以下有期徒刑。
意圖他人受刑事或懲戒處分，而偽造、變造證據或使用偽造變之證據者亦同。


司法院資訊處製作；財團法人民間司法改革基金會備份。
